臺灣高等法院民事判決
109年度重上字第280號
上  訴  人    掬月建設股份有限公司

兼法定代理人  趙鴻鵬
上  訴  人    富瑞國際投資股份有限公司


法定代理人    許麗珠


上  訴  人    盧申泰

共      同
訴訟代理人    楊傳珍律師
              謝家健律師
被  上訴人    鴻昇資產管理股份有限公司

法定代理人    翁自清
被  上訴人    永柏企業股份有限公司


法定代理人    鄭中平
訴訟代理人    陳婉儀
被  上訴人    吳啟孝律師(即秀岡開發事業股份有限公司之破                產管理人)   住○○市○○○路0段00號0樓000                            室
訴訟代理人    嚴逸隆律師
上列當事人間第三人異議之訴等事件，上訴人對於中華民國109
年2月27日臺灣臺北地方法院108年度重訴字第92號第一審判決提
起上訴，並為訴之變更，本院於109年12月9日言詞辯論終結，判
決如下：
    主      文
上訴及變更之訴均駁回。
第二審及變更之訴訴訟費用，均由上訴人負擔。
    事實及理由
一、上訴人富瑞國際投資股份有限公司（下稱富瑞公司）法定代
    理人已變更為甲○○，其具狀聲明承受訴訟（見本院卷第41頁
    ），應予准許。
二、在第二審為訴之變更或追加，非經他造同意，不得為之；但
    因情事變更而以他項聲明代替最初之聲明者，不在此限，民
    事訴訟法第446條第1項、第255條第1項第4款定有明文。上
    訴人主張被上訴人鴻昇資產管理股份有限公司（下稱鴻昇公
    司）以原法院104年度訴字第661號判決（下稱系爭661號判
    決）為執行名義，聲請對被上訴人秀岡開發事業股份有限公
    司（下稱秀岡公司）破產管理人吳啟孝律師（下稱秀岡公司
    破產管理人）為強制執行，經原法院107年度司執字第99989
    號拆屋還地強制執行事件（下稱系爭執行事件）受理在案，
    因伊等對坐落新北市○○區○○○段00地號土地（下稱系爭土地
    ）上面積182.11平方公尺、深度4.7公尺加壓站及配水池（
    下稱系爭加壓站）具有使用權，被上訴人應容忍系爭加壓站
    占用系爭土地，不得強制執行，上訴聲明求為：㈠原判決廢
    棄。㈡確認上訴人就鴻昇公司所有、永柏企業股份有限公司
    （下稱永柏公司）受託之系爭土地使用權存在。㈢確認上訴
    人就秀岡公司破產管理人所有系爭加壓站之使用權存在。㈣
    系爭執行事件之執行程序應予撤銷。嗣因執行法院已將系爭
    加壓站拆除，原部分聲明因情事變更無法執行，惟無礙伊等
    對系爭土地依自來水法第61之1第4項前段之法定地上權及民
    法第836條之2之使用權存在，伊等因系爭加壓站之拆除受有
    另行購地並重建加壓站蓄水池之損害共新臺幣（下同）470
    萬3,168元，故變更聲明，先位聲明：㈠被上訴人應連帶給付
    上訴人470萬3,168元，及自民事變更聲明狀繕本送達翌日起
    至清償日止，按年息5%計算利息。㈡確認上訴人就鴻昇公司
    所有、永柏公司受託之系爭土地如新北市新店地政事務所（
    下稱新店地政事務所）於民國104年6月17日複丈成果圖（見
    本院卷第245頁，下稱附圖）編號四０⑴所示、面積182.11平
    方公尺土地之法定地上權存在。備位聲明：㈠被上訴人應連
    帶給付上訴人470萬3,168元，及自民事變更聲明狀繕本送達
    翌日起至清償日止，按年息5%計算利息。㈡確認上訴人就鴻
    昇公司所有、永柏公司受託之系爭土地如附圖編號四０⑴所示
    、面積182.11平方公尺土地之使用權存在。（見本院卷第23
    7頁）；核其變更請求損害賠償及確認對系爭土地之法定地
    上權存在部分，亦本於主張對系爭土地具有使用權，被上訴
    人應容忍占有使用土地之相同基礎事實，與前開規定相符，
    應准該部分訴之變更。上訴人變更前請求系爭執行程序應予
    撤銷及確認就系爭加壓站之使用權存在之聲明部分，因視為
    撤回而不存在，併予敘明。
三、本件上訴人主張：鴻昇公司以系爭661號判決為執行名義，
    經系爭執行事件執行在案，因伊等對系爭加壓站、系爭土地
    具有使用權，被上訴人應容忍系爭加壓站占有使用系爭土地
    ，不得強制執行。系爭加壓站由秀岡公司原代表人張秀政於
    民國77年間以開發秀岡山莊為目的，在自有土地興建而原始
    取得所有權，因張秀政當時兼秀岡公司之法定代理人，故無
    簽訂使用借貸或租賃契約之必要。興建系爭加壓站乃履行經
    行政院環境保護署（下稱環保署）所核定之秀岡山莊興建計
    畫環境影響說明書(下稱環評說明書)審查所示義務，用於處
    理開發區域內住戶之用水而興建，使用方式須依環評說明書
    、都市計畫書、「大台北華城細部計畫」而使用，依都市計
    畫法第6條規定，對於都市計畫範圍內土地，得限制使用人
    為妨礙都市計畫之使用，被上訴人不應自外於法令限制，主
    張可拆除系爭加壓站或排除伊等依環評說明書之使用。系爭
    土地於89年5月16日因買賣而登記為鴻昇公司所有，其未一
    併承買系爭加壓站，依上揭法令及環評說明書，系爭加壓站
    應歸秀岡山莊全部社區之建物及土地所有人使用，系爭加壓
    站與基地所有人間存有使用借貸關係，或推定有租賃關係存
    在，依民法第425條之1等規定，被上訴人不得主張系爭加壓
    站無權占有系爭土地，爰依民事訴訟法第247條及強制執行
    法第15條規定，提起本件訴訟，聲明：㈠確認上訴人就鴻昇
    公司所有、永柏公司受託之系爭土地使用權存在。㈡確認上
    訴人就秀岡公司破產管理人所有之面積182.11平方公尺、深
    度4.7公尺之加壓站及配水池（即系爭加壓站）使用權存在
    。㈢系爭執行事件之執行程序應予撤銷。原審為上訴人敗訴
    之判決，上訴人不服，提起上訴。因系爭加壓站已遭強制 
    執行拆除，故為部分訴之變更，主張秀岡山莊社區係自來水
    水壓不可及地區，系爭加壓站自自來水事業處供水日起至本
    件訴訟時，占有使用系爭土地已逾20年，伊等依自來水法第
    61條之1第4項前段規定視為有法定地上權，及環評說明書定
    稿本明定伊等已合法設置供水設備並獲准供水，依民法第83
    6條之2規定得繼續使用系爭土地，故系爭加壓站雖經拆除亦
    無足動搖伊等對系爭土地之法定地上權及使用權，為被上訴
    人所明知，其等以系爭加壓站已荒廢無權占用為由，以訴訟
    詐欺手段，損及伊等之法定地上權及用水權等憲法保障之生
    存權益，伊等非不得因原受保障之用水權益受損害而請求賠
    償，並得續行使用系爭土地設置供水設備，伊等為符合環評
    說明書之要求，需另行購地並重建加壓站蓄水池費用共470
    萬3,168元，得依侵權行為規定請求賠償等語，先位聲明：㈠
    被上訴人應連帶給付上訴人470萬3,168元，及自民事變更聲
    明狀繕本送達翌日起至清償日止，按年息5%計算利息。㈡確
    認上訴人就鴻昇公司所有、永柏公司受託如附圖編號四０⑴所
    示、面積182.11平方公尺之系爭土地法定地上權存在。備位
    聲明：㈠被上訴人應連帶給付上訴人470萬3,168元，及自民
    事變更聲明狀繕本送達翌日起至清償日止，按年息5%計算利
    息。㈡確認上訴人就鴻昇公司所有、永柏公司受託如附圖編
    號四０⑴所示、面積182.11平方公尺之系爭土地使用權存在，
    被上訴人應容忍上訴人在系爭土地上下設置自來水加壓站、
    自來水管線、電力管線，並不得有設置障礙物或為其他妨礙
    之行為。
四、被上訴人則以：不同意上訴人為訴之變更，且對其等所主張
    之損害賠償亦予否認。伊等依法執行拆除無權占有之系爭加
    壓站為權利之正當行使，亦未違反誠實信用原則，系爭加壓
    站僅有結構體並無其他設備，且從未供水使用，上訴人僅為
    臨近之其他土地所有人並非系爭加壓站之用戶，不適用自來
    水法第61條之1第4項及民法第836條之2之規定，所稱對系爭
    土地有法定地上權實無理由。永柏公司係經秀岡公司以95年
    7月5日（95）秀岡字第004號函向環保署請求增加之開發單
    位，與上訴人以自己名義申請取得而為開發單位者不同，且
    永柏公司取得開發單位資格之同時，經秀岡公司以95年10月
    5日（95）秀岡字第008號函書面授權其就秀岡山莊區域內公
    共設施有使用管理權限，上開二函文同時行文通知相關主管
    機關，而包括上訴人之其他開發單位均未經秀岡公司授權，
    故上訴人並未取得使用、管理系爭加壓站之權利甚明，上訴
    人以95年10月5日（95）秀岡字第008號函作為其使用系爭加
    壓站之依據，自無理由。上訴人援引環評說明書主張對系爭
    土地有使用權，惟環評說明書僅對環保署有公法上之法律關
    係，無法產生私法上之權利，不得作為有權使用之法律依據
    。伊等合法行使權利拆除系爭加壓站之行為，並非造成上訴
    人損害原因，且無因果關係。上訴人對於權利之使用及取得
    資格有所誤認，亦無使用期待利益，不因之受有信賴利益保
    護之必要。系爭加壓站因強制執行而不存在，上訴人若欲行
    使用水權，應依其他合法管道方式，租用、借用或自費興建
    加壓站、配水池，而非主張延續使用先前無成本物件，系爭
    土地被占用多年，伊等依法收回，自無侵權行為，不須負賠
    償責任等語，資為抗辯。答辯聲明：上訴及變更之訴均駁回
    。
五、查秀岡公司依環評說明書開發秀岡山莊，系爭加壓站位在系
    爭土地上，由秀岡公司於88年4月間出資興建完成，系爭土
    地所有人鴻昇公司以系爭加壓站為秀岡公司破產財團之一部
    分，無權占有提起拆屋還地訴訟，經系爭661號判決秀岡公
    司破產管理人應拆除系爭加壓站，並將土地騰空返還鴻昇公
    司，鴻昇公司聲請強制執行，經法院執行拆除系爭加壓站完
    畢等情，有臺北縣政府工務局（下稱北縣工務局）雜項執照
    、系爭661號判決、環評說明書、執行完畢現場照片等為證
    （見原審卷一第29至33、35至38、39至85頁），且為兩造所
    不爭（見本院卷第143頁），可信為真。
六、上訴人主張伊等為秀岡山莊開發計劃內之土地所有人及住戶
    之一，位在系爭加壓站之供水區域內，依環評說明書定稿本
    之規定，本得繼續占有使用系爭加壓站及系爭土地，縱系爭
    加壓站遭拆除，亦不影響伊等對系爭土地依自來水法第61條
    之1第4項前段之法定地上權及依民法第836條之2規定之使用
    權，被上訴人明知伊等有上開權利，竟以訴訟手段將系爭加
    壓站拆除，致伊等受有為符合環評說明書需要而另行購地並
    重建加壓站蓄水池之損害共470萬3,168元，被上訴人應依侵
    權行為規定賠償等語，為被上訴人所否認，並以前詞置辯。
    經查：
　㈠公寓大廈管理條例第53條規定，多數各自獨立使用之建築物
    、公寓大廈，其共同設施之使用與管理具有整體不可分性之
    集居地區者，其管理及組織準用本條例之規定。其立法目的
    在便利共同事務之推展及自主性管理，至於該共同設施之所
    有權歸屬，仍應依民法及相關規定認定，不因該共同設施由
    集居地區之區分所有人共用或管理，即推論其為該區分所有
    人共有之物。又民法第66條第1項規定之不動產定著物，係
    指附著於土地之工作物，非土地之構成部分，且繼續附著於
    土地，而達一定經濟上目的，依社會交易觀念認其為獨立之
    物者。民法第799條第1項所稱之附屬物，或公寓大廈管理條
    例第3條第4款所稱之附屬建築物，係指附屬於區分所有建築
    物，效用上與其附屬之建築物具有一體之關係，無獨立經濟
    效益之建築物或設施而言。
  ㈡秀岡公司在新北市新店區直潭段磺窟小段110-139等211筆土
    地上興建大台北華城，坐落系爭土地（重測前地號為秀岡段
    92-14地號）上面積182.11平方公尺、深度4.7公尺之系爭加
    壓站為其施作之雜項工作物之一，有新店地政事務所104年7
    月22日繪製之附圖、北縣工務局88店雜使字第17號雜項執照
    、土地登記謄本可稽（見原審卷一第87、145至148頁、本院
    卷第245頁），又依寶源不動產估價師事務所鑑定報告建物
    價值鑑定表及系爭加壓站照片、剖面圖所示，系爭加壓站為
    鋼筋混凝土製，又環評說明書記載「本計畫基地自77年6月
    取得北縣工務局核發之77店雜字第043-8號雜項執照後，隨
    即展開整地、水保及各項公共設施之施工建造事宜，迄今均
    已整地完成…」、「本計畫基地未來將依地形及區位分佈，
    配合整體建設原則，將本計畫基地分為四期興建。預定以每
    2.5年為一期，總工期共約10年。亦即採分期方式興建。其
    中區內計畫道路及第一期住宅區已部分完工，另第一期工程
    尚包括：社區中心、兒童遊戲場、公園、停車場；第二期工
    程包括：公園、停車場、市場、學校；第三期工程包括：兒
    童遊戲場、公園；第四期工程包括：公園…」、「本社區及
    鄰近華城地區需要之自來水，現已從安康路、華城路口之受
    水池（編號：第1加壓站）接取台北自來水事業處之自來水
    後，途經多段加壓揚水後，抵第8加壓站後，其後再依序加
    壓至9號、10號、11號、12號、13號（系爭加壓站）及甲號
    等水池…」（見原審卷一第49、57、71頁），可見秀岡山莊
    係分期開發，秀岡公司在各住宅區建物尚未全部建造完成前
    ，先行出資施工建造系爭加壓站，而「自己建築之房屋，與
    依法律行為而取得者有別，縱使不經登記，亦不在民法第75
    8條所謂非經登記不生效力之列。」（最高法院41年台上字
    第1039號判決先例要旨參照），系爭加壓站屬開發興建秀岡
    山莊之公共設施之一部分，縱未辦理所有權第一次保存登記
    ，但建造目的係秀岡山莊住戶使用之供水設備，具有一定經
    濟目的之定著物，故系爭加壓站屬民法第66條第1項所稱之
    不動產，秀岡公司為起造人，於興建完成時原始取得所有權
    ，此為兩造所不爭執（見本院卷第143、199頁）。
　㈢上訴人主張依環評說明書8.3.2「環境管理計畫」社區管理
    計畫⑵「營運期間：本社區未來之環境管理執行單位，在社
    區管理委員會尚未成立前，由開發單位負責依照本說明書承
    諾事項與政府相關法規辦理。在社區管理委員會成立後，將
    由其負責環境管理之執行方式，並負責督導。」之記載，伊
    對系爭加壓站及系爭土地有使用權云云。惟：
　⑴環評說明書係環境影響評估法為預防及減輕開發行為對環境
    造成不良影響，藉以達成環境保護之目的而規範開發單位申
    請許可開發行為時，應向目的事業主管機關提出，並由目的
    事業主管機關轉送主管機關審查，由主管機關作成審查結論
    公告之文件（詳參環境影響評估法）；又山坡地建築管理辦
    法第3條第1項第1款及第4條第5款規定，從事山坡地建築之
    起造人，於申請雜項執照時應檢附依環境影響評估法實施環
    境影響評估審查通過之文件，且開發單位未依環境影響說明
    書所載內容及審查結論切實執行者，應受科處罰鍰並限期改
    善（環境影響評估法第17條、第23條第1項第1款參照），是
    依環境影響評估法或山坡地建築管理辦法所為之辦理，均是
    行政機關課予開發單位或起造人履行公法上義務，僅具有公
    法關係，並無發生私法上權利義務變動之可能。環評說明書
    8.3前言：「環境管理計畫之主要目的，在於有效管理及驗
    證本計畫後續於設計及施工等過程所採行之措施是否有效，
    且能否確實減低因計畫實施對環境所造成之衝擊，因此需藉
    由觀測其環境改變之原因及徵兆，俾能見微知著預先防範未
    然，爰藉執行適當之環境監測及管理計畫，以防微杜漸，確
    保本計畫未來實施後之整體工程安全及環境品質等，現茲將
    擬定環境監測及管理計畫內容敘述如後。」（原審卷一第34
    2頁），可見環評說明書所稱有效管理等措施，係開發單位
    對主管機關審查結論或依環評說明書約定，履行環境保護之
    承諾，無從發生私法上權利義務之變動。再參照環評說明書
    8.3.2 ⑴「施工期間：施工單位應於本計畫施工期間成立施
    工管制站，負責管控施工期間工程之進行，其下設置一獨立
    運作之環境監控組，專責掌管環境管理工作，監督各項工程
    確實執行本說明書研擬之減輕對策，且依日報或月報方式，
    提送公司主管人員檢核，並歸檔存查，此期間須儘量避免任
    何施工或產生環境影響之行為對已遷入住戶構成干擾。」，
    是環評說明書8.3.2⑵係規範施工單位應設置獨立監測組織
    、於施工時應避免影響環境及對住戶造成干擾，並無任何發
    生私法上權利、義務變動之可能，故上訴人主張依環評說明
    書就系爭加壓站、系爭土地有使用權之存在，顯無依據。
　⑵上訴人以秀岡公司95年10月5日(95)秀岡字第008號函（見本
    院卷第229頁，下稱秀岡公司95年008號函）所載永柏公司與
    其他開發者具有秀岡山莊所有之建物、道路、管線等公共設
    施之共同使用、管理、分擔費用責任與義務，伊等亦為開發
    單位，故就系爭加壓站亦有管理使用權云云。然依環境影響
    評估法第16條規定：「已通過之環境影響說明書或評估書，
    非經主管機關及目的事業主管機關核准，不得變更原申請内
    容。」，可知倘要變更環評說明書原申請內容，須經主管機
    關核准。秀岡公司依上開規定於95年7月5日向環保署申請增
    列永柏公司為秀岡山莊之開發單位，經環保署同意於95年9
    月5日寄發通知之開發單位僅有秀岡公司、永柏公司、康橋
    學校財團法人，有秀岡公司95年7月5日（95）秀岡字第004
    號函、環保署95年9月5日環署綜字第0950064322B號函、見
    本院卷第229、275頁），可見永柏公司是經秀岡公司向環保
    署請求增加開發單位，此與上訴人是以自己名義申請取得者
    不同。又秀岡公司95年008號函記載：「本公司（即秀岡公
    司）同意永柏企業股份有限公司依『大台北華城細部計劃』及
    『秀岡山莊興建計畫環境影響說明書』之精神，與其他開發者
    具有秀岡山莊所有公共設施之建物、道路、管線等相關設施
    之共同使用、共同管理、共同分攤費用之責任與義務」（見
    本院卷第229頁），函文係正式授予永柏公司管理秀岡山莊
    公共設施之權限，且前揭二函文同時通知主管機關。又上開
    95年008號函文所稱「其他開發者」，係指經秀岡公司同意
    成為開發單位，並經該公司授予管理權限者而言，此類開發
    單位因經秀岡公司之授權始能取得秀岡山莊所有之建物、道
    路、管線等公共設施之管理權限，非謂其他未經授權之開發
    單位亦能取得管理權限，而包含上訴人在內之其他開發單位
    既非秀岡公司95年008號函之受文者，顯未經秀岡公司之授
    權，自無管理及使用秀岡山莊公共設施之權限，故上訴人稱
    依秀岡公司95年008號函取得系爭加壓站之使用權，並不可
    採。
　⑶系爭加壓站為秀岡公司所有，未曾使用已荒廢多年，現已拆
    除完畢，有執行現場照片可稽（見本院卷第163至169頁），
    雖上訴人稱系爭加壓站有使用過云云，但未舉證，難認可採
    。又上訴人提出北縣工務局77年雜字第43-8號雜項執照、及
    83年雜使字第23號、85年雜使字第27號、88年雜使字第17號
    等雜項使用執照見原審卷一笫29至33、87頁），均是關於系
    爭土地之整地擋土牆、污水系統及排水系統等證照，與自來
    水供水系統之系爭加壓站無關，無從依此認上訴人對系爭加
    壓站有使用權之存在。另最高法院107年度台上字第478號、
    487號確定判決均是就秀岡山莊內設置之污水廠廠房及機器
    設備，得由其他已有使用上開設備之土地所有人使用，與本
    件事實不同，難以援引。至於上訴人提出之土地房屋預定買
    賣契約書影本（見原審卷一第359至385頁），係空白契約書
    影本，無從知悉契約當事人為何人，亦難認與系爭加壓站、
    系爭土地之使用權有關，故前揭事證，均不足以認上訴人對
    系爭加壓站或系爭土地有使用權之存在。
  ㈣上訴人主張秀岡山莊施作之全部加壓站於88年4月9日竣工、
    同年7月30日核准供水，迄今逾20年，依自來水法第61條之1
    第4項規定，系爭加壓站對占用之系爭土地已有法定地上權
    ，及依民法第836條之2規定之使用權存在云云。但：
　⑴自來水法第23條於98年1月21日修正，為供應高地社區用戶接
    用自來水源而自設水管及其他加壓受水設備等設施，須俟用
    戶取得用地之合法使用權源後，自來水事業始得供水，而同
    法第61條之1第4、5項規定：用戶加壓受水設備所使用之土
    地非屬用戶所有，但自自來水事業供水日起，使用年限已達
    十年以上者，其用戶就該等土地視為有地上權存在，得於直
    轄市、縣（市）主管機關同意，並保證工程完畢後恢復原狀
    下，在取得土地所有權前為必要之維護與更新。用戶使用他
    人私有或公有土地，應擇其損害最少之處所及方法為之，並
    予以補償。條文所稱之地上權人係指自來水用戶，又所謂「
    使用年限已達十年以上」之前提係「自自來水事業供水日起
    」已供水10年以上。系爭加壓站並無用戶申請使用供水，有
    臺北自來水事業函可按（見本院卷第323），其內未注水亦
    無機器，未曾使用，為兩造所不爭執（同上卷第143、199頁
    ），自來水公司既從未供水至系爭加壓站，自無供水已逾10
    年以上之情事，上訴人既非系爭加壓站之受水設備用戶，系
    爭加壓站亦從未供水使用過，則上訴人顯無從依自來水法第
    61條之1第4項規定就系爭加壓站坐落之系爭土地視為有法定
    地上權存在之可言。
　⑵雖上訴人稱台北自來水事業處已審查通過系爭加壓站之供水
    ，並提出該處函文及計畫書、圖為據（見原審卷一第493至4
    95頁）。但台北自來水事業處上開函文所稱「大台北華城-
    秀岡山莊自來水系統複審供水計畫書」內2-2頁的圖說所示(
    見原審卷一第505頁)，第11、12號加壓站內並無任何機器設
    備可供加壓送水，在其上方之系爭加壓站亦顯無供水之可能
    。台北自來水事業處函說明欄第二項明示：「請確實依審查
    合格之設計圖施工，本社區各棟建築物用水設備表後部分用
    水工程設計圖送審時，請檢附本供水計畫書以供核對。」，
    可見台北自來水事業處僅只是同意秀岡公司送審的書面而已
    ，尚未實際審查秀岡公司有否按上開計畫書施工，且實際供
    水時，還要提出各棟建築物(即終端用戶)用水工程設計圖以
    供查核，並在裝設水表後才會供水計費，故上開函文及計畫
    書圖，僅止於同意設計規畫，並非已有供水至系爭加壓站之
    依據，故上訴人依上開計畫書、圖主張主張系爭加壓站已有
    供水20年之久，對系爭土地有法定地上權云云，顯不可採。
　⑶民法第836條之2「地上權人應依設定之目的及約定之使用方
    法，為土地之使用收益；未約定使用方法者，應依土地之性
    質為之，並均應保持其得永續利用。前項約定之使用方法，
    非經登記，不得對抗第三人。」，係土地用益權之規定，上
    訴人就系爭土地並無地上權，則其主張依上開規定就系爭土
    地具有使用權，被上訴人應容忍上訴人在系爭土地上下設置
    自來水加壓站、自來水管線、電力管線，並不得有設置障礙
    物或為其他妨礙之行為等，自不足取。
　㈤上訴人主張系爭加壓站為秀岡公司依環境影響評估法等規定
    申請許可開發興建，該興建計畫內之開發單位及地主均應遵
    守，不得任意拆除，被上訴人竟予拆除，應負侵權行為之賠
    償責任云云。但：
　⑴系爭加壓站是依「變更臺北水源特定區計畫（土地使用分區
    管制要點通盤檢討）書」之土地使用分區管制要點：『…第
    一種住宅區…開發方式…2.其所需之公共設施，應依「都市計
    畫定期通盤檢討實施辦法」之規定劃設，且由開發者自行負
    擔取得及興修，供居民使用。』（見本院卷第353至356頁）
    ，為秀岡公司所有，上訴人並無使用權，系爭加壓站從未使
    用，不適用自來水法第61條之1第4項規定，無法定地上權之
    存在，上訴人並非系爭加壓站之所有人或使用人，就系爭加
    壓站之滅失自無權利或利益受損之可言。又系爭加壓站係無
    權占用系爭土地，經系爭661號判決秀岡公司破產管理人應
    予拆除，並返還土地予鴻昇公司，則鴻昇公司依法聲請強制
    執行，係確保其就系爭土地所有權能之完整性，乃行使民法
    第767條所定之權利，自無侵害他人權利之情事 。
  ⑵按民法第148條係規定行使權利，不得以損害他人為主要目的
    ，若當事人行使權利，雖足使他人喪失利益，而苟非以損害
    他人為主要目的即不在該條所定範圍之內（參照最高法院45
    年台上字第105號判決先例要旨），鴻昇公司所有之系爭土
    地遭秀岡公司之系爭加壓站無權占用而受有損害，經系爭66
    1號判決系爭加壓站應予拆除確定，鴻昇公司聲請強制執行
    予以拆除，乃合法行使權利之行為，並非以損害他人為主要
    目的，自非侵權行為。上訴人既非系爭加壓站之所有人或使
    用人，則其主張因系爭加壓站遭拆除損及權利，請求賠償云
    云，顯屬無據。
  ⑶民事訴訟程序係當事人得向法院訴請以判決保護其私法之權
    利，不得本於公法關係於民事訴訟而為請求（最高法院80年
    度台上字第2373號裁判要旨參照），秀岡公司拆除系爭加壓
    站是否有違反公法上之規定，依上說明，並非上訴人得引為
    請求侵權行為損害賠償之法律依據。
七、綜上所述，上訴人主張對系爭加壓站有使用權，請求確認就
    鴻昇公司所有、永柏公司受託之系爭土地如附圖編號四０⑴所
    示、面積182.11平方公尺土地之使用權存在，原審就此部分
    為其敗訴之判決，核無違誤，上訴人仍執陳詞指摘原判決此
    部分不當求予廢棄改判，為無理由，應駁回其上訴（上訴人
    請求確認對秀岡公司破產管理所有之系爭加壓站使用存在，
    及系爭執行事件之執行程序應予撤銷部分，因訴之變更而視
    為撤回），嗣變更主張依侵權行為法律關係請求賠償損害，
    及依自來水法第61條之1第4項、民法第836條之2規定請求確
    認對系爭土地之法定地上權及使用權存在，先位聲明求為被
    上訴人應給付470萬3,168元本息，及確認上訴人就鴻昇公司
    所有、永柏公司受託之系爭土地之法定地上權存在；備位聲
    明求為被上訴人應連帶給付上訴人470萬3,168元本息，及確
    認上訴人就鴻昇公司所有、永柏公司受託之系爭土地使用權
    存在，被上訴人應容忍上訴人在系爭土地上下設置自來水加
    壓站、自來水管線、電力管線，並不得有設置障礙物或為其
    他妨礙之行為等，均無依據，所為主張並非正當，故其所為
    變更之訴，亦無理由，同應駁回。
八、本件事證已臻明確，兩造其餘之攻擊或防禦方法及所用之證
    據，經本院斟酌後，認為均不足以影響本判決之結果，爰不
    逐一論列，附此敘明。
九、據上論結，本件上訴及變更之訴，均無理由，依民事訴訟法
    第449條第1項、第78條，判決如主文。
中　　華　　民　　國　　109 　年　　12 　月　　30　   日
                  民事第十九庭  
                      審判長法  官  魏麗娟
                            法  官  陳慧萍
                            法  官  潘進柳     
正本係照原本作成。
如不服本判決，應於收受送達後20日內向本院提出上訴書狀，其
未表明上訴理由者，應於提出上訴後20日內向本院補提理由書狀
（均須按他造當事人之人數附繕本）上訴時應提出委任律師或具
有律師資格之人之委任狀；委任有律師資格者，另應附具律師資
格證書及釋明委任人與受任人有民事訴訟法第466 條之1第1項但
書或第2項（詳附註）所定關係之釋明文書影本。如委任律師提
起上訴者，應一併繳納上訴審裁判費。
中　　華　　民　　國　　109 　年　　12　　月　　31　　日

  　　　　　　　　　　　　　書記官  廖婷璇
附註：
民事訴訟法第466條之1（第1項、第2項）：
對於第二審判決上訴，上訴人應委任律師為訴訟代理人。但上訴
人或其法定代理人具有律師資格者，不在此限。
上訴人之配偶、三親等內之血親、二親等內之姻親，或上訴人為
法人、中央或地方機關時，其所屬專任人員具有律師資格並經法
院認為適當者，亦得為第三審訴訟代理人。